臺灣高等法院民事判決　　　　　　　　100年度重上字第254號
上　訴　人　吳金豹
訴訟代理人　張振興律師
複代理人　　許聰元律師
被上訴人　　台中商業銀行股份有限公司
法定代理人　蘇金豐
訴訟代理人　陳麗如律師
複代理人　　王傳賢律師
上列當事人間請求確認債權不存在等事件，上訴人對於中華民國
100年2月10日臺灣士林地方法院99年度重訴字第192號第一審判
決提起上訴，經本院於100年9月27日言詞辯論終結，判決如下：
    主      文
上訴駁回。
第二審訴訟費用由上訴人負擔。
    事實及理由
一、被上訴人之法定代理人原為黃秀男，於上訴後變更為蘇金豐
    ，有公司及分公司基本資料查詢明細可憑（見本院卷第36頁
    ），其具狀聲明承受訴訟（見本院卷第75頁），於法尚無不
    合，應予准許。合先敘明。
二、上訴人主張：如原判決附表所示不動產（下稱系爭不動產）
    原為訴外人梁純識所有，於民國（下同）98年3月17日移轉
    登記為上訴人所有。梁純識於95年8月24日提供系爭不動產
    為擔保，為被上訴人設定最高限額新台幣（下同）3,840萬
    元之第一順位抵押權，存續期間自95年8月24日起至125年8
    月23日止（下稱系爭第一順位抵押權），又於95年12月14日
    提供系爭不動產為擔保，為被上訴人設定最高限額1,650萬
    元之第二順位抵押權，存續期間自95年12月14日起至125年
    12月13日止（下稱系爭第二順位抵押權，與系爭第一順位抵
    押權合稱系爭抵押權）。梁純識雖分別於95年11月27日、同
    年12月27日向被上訴人借款3,260萬元、3,200萬元（下稱系
    爭3,260萬元借款、系爭3,200萬元借款），惟經分期清償後
    ，上訴人於99年3月12日向被上訴人查詢上開借款之未償餘
    額，被上訴人回覆系爭抵押權所擔保之債權尚餘32,739,715
    元，詎上訴人欲予全部清償，以塗銷系爭抵押權，被上訴人
    竟將梁純識另於97年7月8日為訴外人永雋營造有限公司（下
    稱永雋公司）擔任連帶保證人向被上訴人借款1億元之保證
    債務（下稱系爭保證債務），納入系爭抵押權所擔保債權範
    圍，並主張以1億6千餘萬元之債權額聲請拍賣系爭不動產，
    由原法院以99年度司執字第17294號受理（下稱系爭執行事
    件）。爰請求確認被上訴人就系爭不動產設定之抵押權所擔
    保之債權於超過3,200萬元部分不存在，被上訴人應將上開
    抵押權登記於超過3,200萬元部分塗銷，及系爭執行事件所
    為執行程序應予撤銷等語。原審為上訴人敗訴之判決，上訴
    人不服，提起上訴，聲明：(一)原判決關於駁回上訴人後開第
    (二)項之訴部分廢棄。(二)確認被上訴人就系爭不動產設定之抵
    押權所擔保之債權於超過3,200萬元部分不存在。
三、被上訴人則以：系爭抵押權設定登記時，已於抵押權設定契
    約書約明梁純識在系爭抵押權設定前、後對被上訴人所負一
    切借款及保證債務均為系爭抵押權所擔保債權範圍。又梁純
    識分別向被上訴人借貸之系爭3,260萬元借款及系爭3,200萬
    元借款截至99年3月11日均未清償本金，連同應繳利息、違
    約金等合計應償還金額為64,870,115元，已逾系爭抵押權所
    約定最高限額。又被上訴人於99年3月12日僅係提供梁純識
    借款帳戶之查詢單，並未表示系爭抵押權所擔保之債權額僅
    32,739,715元，上訴人所為主張非屬實在等語，資為抗辯。
    原審為被上訴人勝訴之判決，被上訴人對於上訴人之上訴則
    聲明駁回上訴。
四、經查系爭不動產原為訴外人梁純識所有，梁純識於95年8月
    24日以自已為債務人，提供系爭不動產為擔保，為被上訴人
    設定最高限額3,840萬元之系爭第一順位抵押權，存續期間
    自95年8月24日起至125年8月23日止；又於95年12月14日，
    以自已及訴外人凱群營造股份有限公司（下稱凱群公司）為
    債務人，提供系爭不動產為擔保，為被上訴人設定最高限額
    1,650萬元之系爭第二順位抵押權，存續期間自95年12月14
    日起至125年12月13日止。嗣被上訴人於99年2月11日，以其
    就系爭抵押權所擔保之債權（包括對梁純識之系爭3,260萬
    元借款債權、系爭3,200萬元借款債權及系爭保證債權）合
    計本金163,943,126元及利息、違約金未受清償為由，向原
    法院聲請裁定准予拍賣抵押物(即系爭不動產)，經原法院以
    99年度拍字第93號裁定准予拍賣系爭不動產，被上訴人乃據
    以向原法院民事執行處聲請就系爭不動產實施強制執行，由
    原法院以系爭執行事件受理在案，並於99年4月21日囑託台
    北市士林地政事務所辦理查封登記等情，有土地登記謄本、
    建物登記謄本、他項權利證明書、他項權利變更契約書、抵
    押權設定契約書、拍賣抵押物聲請狀、原法院99年度拍字第
    93號裁定及原法院民事執行處查封登記函可稽（見原審卷第
    15至26、28至30、41至46、75至84頁，本院卷第61至71頁）
    ，且為兩造所不爭執，均堪信為真實。
五、上訴人主張被上訴人就系爭不動產所設定之系爭抵押權，其
    擔保債權金額經清償後結算結果，本金連同利息合計為32,
    739,715元等語（見本院卷第60-1頁）；惟為被上訴人所否
    認，並以前詞置辯。經查：
  (一)按稱最高限額抵押權者，謂債務人或第三人提供其不動產為
    擔保，就債權人對債務人一定範圍內之不特定債權，在最高
    限額內設定之抵押權（第1項）；最高限額抵押權所擔保之
    債權，以由一定法律關係所生之債權或基於票據所生之權利
    為限（第2項），96年3月28日修正公布、同年9月28日施行
    之民法第881條之1第1項、第2項定有明文。又依民法物權編
    施行法第17條規定，上開修正後第881條之1第1項規定，於
    民法物權編修正施行前設定之最高限額抵押權，亦適用之（
    同條第2項規定則無溯及效力）。又按抵押權所擔保之債權
    ，其種類及範圍，屬於抵押權之內容，依法應經登記，始生
    物權之效力，但如因內容過於冗長，登記簿所列各欄篇幅不
    能容納記載，可以附件記載，作為登記簿之一部分。因此關
    於最高限額抵押權所擔保之債權，雖未記載於土地登記簿，
    然於聲請登記時提出之最高限額抵押權設定契約書，有該項
    債權之記載者，此契約書既作為登記簿之附件，自為抵押權
    效力所及（最高法院84年台上字第1967號判例意旨參照。）
  (二)依系爭抵押權設定契約書「其他約定事項」第1條約定：「
    立抵押權設定契約書人（擔保物提供人）對抵押權人臺中商
    業銀行（以下簡稱貴行，包括總行及所屬各分支機構）所提
    供之本抵押物之擔保範圍，依照下列第二款之約定：…(二)為
    擔保債務人對貴行（抵押權人）過去、現在及將來所負之借
    款、票據、承兌債務等以及其他一切債務及相關費用，即在
    本抵押權設定契約書所定最高限額抵押權擔保範圍內，前開
    債權及其利息、遲延利息、違約金、執行抵押權費用、訴訟
    費用，以及因債務不履行而發生之全部損害之賠償，均為本
    最高限額限額抵押權擔保範圍所及」（見原審卷第78、83頁
    ）。依此約定，並依前揭規定及說明，被上訴人抗辯系爭抵
    押權所擔保之債權範圍，包括被上訴人對於債務人梁純識於
    系爭抵押權設定前及設定後所取得之借款、保證及其利息、
    違約金等債權在內，應屬可取。
  (三)被上訴人抗辯梁純識於95年11月27日向被上訴人借款3,260
    萬元（即系爭3,260萬元借款），又於95年12月27日向被上
    訴人借款3,200萬元（即系爭3,200萬元借款），另永雋公司
    於96年5月18日向被上訴人借款1億元，經被上訴人於同年6
    月1日如數撥款，嗣梁純識於97年7月8日擔任該筆1億元借款
    之連帶保證人（即系爭保證債務）等情，有授信資料查詢單
    、借據、交易明細及轉帳支出傳票可稽（見原審卷第73、74
    、89至92、165至166頁），復經證人梁純識在原審到場證述
    屬實（見原審卷第159頁背面、160頁背面），均堪信為真實
    。上訴人雖主張被上訴人係趁證人梁純識急迫之際，而使證
    人梁純識擔任永雋公司對被上訴人所為1億元貸款之連帶保
    證人等語，而證人梁純識亦在原審到場證稱：其係遭被上訴
    人逼迫而在上開永雋公司向被上訴人借款1億元之借據上簽
    名等語（見原審卷第160頁背面），惟查證人梁純識係上開1
    億元借款債務之連帶保證人，就該保證債務之存否及本件訴
    訟結果均具有利害關係，是尚不能僅憑證人梁純識所為上開
    證述，即足據以為有利於上訴人之認定。
  (四)查被上訴人以梁純識就系爭3,260萬元借款及系爭3,200萬元
    借款尚未清償為由，另案起訴請求梁純識清償借款，經原法
    院於99年9月27日以99年度重訴字第827號判決命梁純識應給
    付被上訴人6,460萬元本息及違約金確定；被上訴人另以系
    爭保證債務未獲清償為由，另案請求梁純識清償債務，亦經
    原法院於99年12月31日以99年重訴字第1150號判決命梁純識
    給付被上訴人99,343,126元本息及違約金確定，此有原法院
    99年度重訴字第827號判決、原法院99年重訴字第1150號判
    決及民事判決確定證明書可稽（見原審卷第199至201頁、本
    院卷第39至58頁）。上訴人雖主張梁純識就系爭3,260萬元
    借款及系爭3,200萬元借款已分期部分清償，僅欠借款本息
    合計32,739,715元等語，惟為被上訴人所否認，而上訴人就
    此部分事實復未舉證以實其說，上訴人所為此部分之主張自
    難信為真實。
  (五)上訴人雖又主張被上訴人於99年3月12日回覆上訴人之查詢
    ，表示系爭抵押權所擔保之債權餘額僅32,739,715元等語，
    並提出上開查詢單為證；惟亦為被上訴人所否認。經查依被
    上訴人於99年3月12日所出具查詢單，關於梁純識之授信狀
    況係記載：「(1)放款應繳本息查詢：…放款餘額：32,000,
    000…應繳利息違約金：122,400…應繳總額：32,122,400。
    (2)放款應繳本息查詢：…放款餘額：32,600,000…應繳利息
    違約金：139,715…應繳總額：32,739,715。(3)律訟費：8,
    000。(1)＋(2)＋(3)＝64,870,115。截至99/03/11於台北分行
    總餘額」，另附註：「一授信戶如擬塗銷抵押權時，經辦應
    查詢授信戶於本行（含聯行）有無其他放款、保證、信用卡
    及費用尚未收妥之情形。二另茲因梁純識於本行三重分行有
    從屬債務，依99.03.10第1099號批覆書內容辦理清償塗銷。
    三本通知僅截至99/03/11日止應償還金額，若清償日期超過
    99/03/11將重新計算」（見原審卷第34頁）；又依上開查詢
    單所附批覆書內容記載：「准予應辦理事項：（依99.3.10
    第20屆第49次常務董事會議錄決議）1.依下列金額清償後，
    辦理擔保標的之抵押權塗銷作業：(1)清償48,000仟元後，得
    辦理塗銷：台北市○○區○○段2小段地號239及同段建號22
    862之本行抵押權。(2)清償45,000仟元後，得辦理塗銷：台
    北市○○區○○段1小段地號319及同段建號12655、12671之
    本行抵押權。2.清償借戶現放餘額（64,600仟元）及應收利
    息後，餘款應作為三重分行『永雋營造有限公司』授信案之
    清償款。…」（見原審卷第35頁）。則綜觀上開記載，被上
    訴人並未表示系爭抵押權所擔保之債權額僅32,739,715元，
    是上訴人所為此部分之主張，亦無足取。
  (六)依被上訴人97年6月17日之內部簽呈，其中關於梁純識截至
    97年6月17日之授信明細記載3筆貸放金額為：(1)長期擔保放
    款：3,200萬元，(2)長期擔保放款：3,260萬元，(3)740萬元
    ，合計7,200萬元；另關於梁純識之擔保物明細則記載：「
    (一)梁純識所有座落於台北市○○區○○段2小段37地號及同
    段建號3181號之土地、建物予本行設定第壹順位抵押權9,00
    0仟元整，可放款值7,400仟元整，債務人兼義務人梁純識。
    貸放…餘額7,400仟元整。(二)梁純識所有座落於台北市○○
    區○○段2小段239地號及同段建號22862號之土地、建物予
    本行設定第壹順位23,500仟元整，債務人梁純識、凱群營造
    股份有限公司，義務人梁純識。設定第貳順位39,120仟元整
    ，債務人兼義務人梁純識，合計設定抵押權62,620仟元整，
    可放款值32,600仟元整。貸放…餘額32,600仟元整，（凱群
    營造)貸放…餘額1,000仟元整。(三)梁純識所有座落於台北市
    ○○區○○段1小段319地號及同段建號12655、12671號之土
    地、建物予本行設定第壹順位38,400仟元整，債務人兼義務
    人梁純識，設定第貳順位16,500仟元整，債務人梁純識、凱
    群營造股份有限公司，義務人梁純識。合計設定抵押權54,9
    00仟元整，可放款值32,000仟元整。貸放…餘額32,000仟元
    整」（見原審卷第118至119頁）。則依上開簽呈所載內容，
    應認被上訴人係就梁純識提供之各該不動產所設定抵押權最
    高限額，評估其可貸放金額及實際放款金額，而非限定各該
    抵押權所擔保借款債權內容。況系爭抵押權設定契約書已載
    明就梁純識對被上訴人所負借款、票據、承兌等一切債務及
    相關費用、利息、違約金等，均屬系爭抵押權之擔保範圍，
    而未限定特定借款債權為被擔保債權，已如前述，是上訴人
    執上開內部簽呈主張系爭抵押權所擔保之債權僅限於系爭3,
    200萬元借款債權云云，亦無足取。
  (七)系爭第一順位抵押權最高限額為3,840萬元，系爭第二順位
    抵押權最高限額為1,650萬元，故系爭抵押權最高限額合計
    為5,490萬元；又被上訴人對梁純識尚有借款債權6,460萬元
    本息及違約金、保證債權99,343,126元本息及違約金(詳如
    上述(四)所載），合計債權本金為163,943,126元，已逾系爭
    抵押權最高限額5,490萬元，是上訴人主張系爭抵押權所擔
    保之債權於超過3,200萬元部分不存在云云，自屬無據，委
    無可取。
六、綜上所述，上訴人請求確認被上訴人就系爭不動產所設定系
    爭抵押權之擔保債權於超過3,200萬元部分不存在，為無理
    由，不應准許。從而，原審就此部分所為上訴人敗訴之判決
    ，核無不合。上訴意旨指摘原判決此部分為不當，求予廢棄
    改判，為無理由，應予駁回。
七、至兩造其餘之攻擊或防禦方法及未經援用之證據，經本院斟
    酌後，認為均不足以影響本判決之結果，自無逐一詳予論駁
    之必要。附此敘明。
八、據上論結，本件上訴為無理由，依民事訴訟法第449條第1項
    、第78條，判決如主文。
中    華    民    國  100    年    10   月     11    日
                  民事第四庭
                      審判長法  官  張劍男
                            法  官  陳靜芬
                            法  官  彭昭芬
正本係照原本作成。
如不服本判決，應於收受送達後20日內向本院提出上訴書狀，其
未表明上訴理由者，應於提出上訴後20日內向本院補提理由書狀
（均須按他造當事人之人數附繕本）上訴時應提出委任律師或具
有律師資格之人之委任狀；委任有律師資格者，另應附具律師資
格證書及釋明委任人與受任人有民事訴訟法第466條之1第1項但
書或第2項（詳附註）所定關係之釋明文書影本。如委任律師提
起上訴者，應一併繳納上訴審裁判費。
中    華    民    國   100    年    10    月    12    日
                             書記官  丁華平
附註：
民事訴訟法第466條之1（第1項、第2項）：
對於第二審判決上訴，上訴人應委任律師為訴訟代理人。但上訴
人或其他法定代理人具有律師資格者，不在此限。
上訴人之配偶、三親等內之血親、二親等內之姻親，或上訴人為
法人、中央或地方機關時，其所屬專任人員具有律師資格並經法
院認為適當者，亦得為第三審訴訟代理人。